臺灣桃園地方法院民事判決　　　　九十四年度小上字第三五號
上　訴　人　台北富邦商業銀行股份有限公司
法定代理人　甲○○　住同上
訴訟代理人　丙○○　住台北市○○區○○街六二號三樓
被　上訴人　乙○○　住台北縣永和市○○路○段二號
訴訟代理人　蘇順堂　住同上
上列當事人間清償債務事件，上訴人對於民國九十四年三月九日
本院桃園簡易庭九十三年度桃小字第一一四五號第一審小額民事
判決提起上訴，於民國九十四年九月六日言詞辯論終結，本院判
決如下：
　　主      文
原判決廢棄。
被上訴人應給付上訴人新臺幣參萬肆仟壹佰元，及自民國九十三
年四月五日起至清償日止，按週年利率百分之十九點六九計算之
利息，並按上開利息加計百分之十之違約金。
第一審、第二審訴訟費用新臺幣貳仟伍佰元由被上訴人負擔。
    事      實
壹、上訴人方面
一、聲明：如主文所示。
二、陳述：除與原判決記載相同者，茲引用之外，補稱：
（一）原審判決違背法令：
      按解釋契約，固須探求當事人立約時之真意，不能拘泥於
      契約之文字，但契約文字業已表示當事人真意，無須別事
      探求者，即不得反捨契約文字而更為曲解，最高法院十七
      年上字第一一一八判例可資參照。兩造間訂有信用卡使用
      契約，為兩造所不爭執，依其間信用卡約定條款第七條第
      二項及第八條第一項約定，被上訴人之信用卡屬於上訴人
      之財產，被上訴人應妥善保管及使用信用卡，在收到信用
      卡後應立即在信用卡簽名欄上簽名。如違反前述保管使用
      義務致生之一切款項及損害，或未於信用卡簽名致第三人
      冒用者，依信用卡約定條款第七條第六項及第十七條第四
      項第二款約定，被上訴人應負清償責任或負擔被冒用所發
      生之損失。然原審僅審究前揭第八條第一項約定，對於其
      餘約定條款忽略未見而未與斟酌、適用，進而曲解信用卡
      約定條款第八條約定當事人之真意，其判決顯然悖於前揭
      最高法院判例，自屬違背法令。
（二）原審判決認定事實顯有違誤：
      按「妥善保管」及「確實簽名」本係使用信用卡者之兩大
      注意義務，並未違反公平原則，而上訴人要求被上訴人檢
      附爭議消費之書面聲明、報案證明及將信用卡剪斷寄回等
      權宜作業程序，其目的在於釐清責任歸屬，並非被上訴人
      檢具上揭文件即得予以免責。本件上訴人係依兩造間信用
      卡使用契約中關於持卡人就信用卡妥善保管、立即簽名或
      喪失占有之相關約定請求被上訴人給付系爭消費款項，被
      上訴人就舊有卡片之簽名式樣及習慣或系爭消費款項是否
      為其本人所簽帳消費，實與本件無關。況且兩造對於持卡
      人未於信用卡簽名而喪失占有時，已於信用卡約定條款第
      十七條第四項第二款定有特別約定，惟原審未見斟酌此一
      注意義務之衡平責任，即令上訴人應承擔持卡人未簽名而
      遭致冒用之風險及損害，其判決顯有違誤，實無令被上訴
      人得僅以否認消費便將承擔損害之責任轉嫁於上訴人之理
      。
三、證據：援用第一審所提證據。
貳、被上訴人方面：
一、聲明：求為判決：駁回上訴。
二、陳述：除與原判決記載相同者，茲引用之外，補稱：
（一）被上訴人於發現帳單有疑義時，除報警處理外，曾向上訴
      人反應遭盜刷乙事，並簽具上訴人提供之「持卡人爭議交
      易聲明書」後交予上訴人收受，表明其未在系爭信用卡背
      面簽名及盜刷爭議款項暫由上訴人代墊之意，由此足徵被
      上訴人於發現系爭信用卡有遭盜刷情事之後，即已採取報
      警及向上訴人通知之措施，實足認已善盡其身為系爭信用
      卡持卡人之通知義務。被上訴人既否認前述民國九十三年
      三月一日之消費款項為其本人所簽帳消費，並已提出前揭
      受理刑事案件報案三聯單為證，衡諸常情，被上訴人斷無
      為免於給付前揭三萬四千一百元款項之責，而甘冒誣告罪
      責，捏詞謊稱信用卡失竊，而為己招致囹圄之罪之理。
（二）依信用卡定型化契約第六條善良管理人之注意義務，特約
      商店為發卡銀行之履行輔助人，若致持卡人遭受損害，應
      由發卡銀行負賠償之責。被上訴人收受信用卡後亦未將信
      用卡開卡，也未在信用卡背面之簽名欄簽名，而該筆盜刷
      之款項更非其本人所簽帳消費，加以上訴人未盡注意義務
      ，致使被上訴人遭受損害，系爭消費款項自應由上訴人自
      行負擔。又其並未要求上訴人續發系爭信用卡供其使用，
      而上訴人要求伊就續卡應仍負保管及於卡背面簽名之責，
      顯失公平。
三、證據：援用第一審所提證據。
參、本院依職權函請臺北市政府警察局大安分局說明關於該局以
    九十三年十二月三十日北市警安分刑字第０九三六五０八六
    六００號函知本院調查「相關電信業表查詢手機序號000
    000000000000、0000000000000
    00號」之結果為何？
    理      由
壹、程序方面：
    按對於小額程序之第一審判決提起上訴，非以其違背法令為
    理由，不得為之，民事訴訟法第四百三十六條之二十四第二
    項定有明文。而所謂違背法令，係指判決不適用法規或適用
    不當者，以及有民事訴訟法第四百六十九條第一款至第五款
    規定之情形者而言。次依民事訴訟法第四百三十六條之二十
    五規定，小額程序之「上訴狀內應記載上訴理由，表明下列
    二款事項：(一)原判決所違背之法令及其具體內容。(二)依訴訟
    資料可認為原判決有違背法令之具體事實。」，即上訴人於
    上訴狀或理由書內應有具體之指摘，並揭示該法規之條項或
    內容，若係成文法以外之法則，應揭示該法則之旨趣，倘為
    司法院之解釋或最高法院之判例，則應揭示該判解之字號或
    其內容，如上訴狀或理由書依此項方法表明者，即應認已對
    原判決違背法令有具體之指摘，其上訴自屬合法。本件上訴
    人於上訴理由書內已具體指摘原審判決曲解系爭信用卡契約
    約款，且消極未適用系爭信用卡契約其他約款之規定，顯有
    違背最高法院十七年上字第一一一八號判例等語，揆諸上開
    說明，上訴人之上訴應屬合法，合先敘明。
貳、實體方面
一、上訴人起訴主張被上訴人前於八十九年九月間，與其成立信
    用卡使用契約，依約被上訴人領用信用卡後，即得於各特約
    商店記帳消費，依信用卡約定條款第十四條之規定，應於當
    期繳款截止日五日前向上訴人全部清償，或以循環信用方式
    繳付最低應繳金額，逾期清償者，除喪失期限利益外，應另
    行給付上訴人按年息百分之十九點六九計算之利息，另按前
    述利息加計百分之十違約金。被上訴人於九十三年三月一日
    於特約商店內消費簽帳，至九十三年四月五日止，尚有三萬
    四千一百元之消費帳款未支付，及按前述約定計算之利息、
    違約金未給付，迭經催告無效，爰起訴請求被上訴人給付三
    萬四千一百元，及自九十三年四月五日起至清償日止，按週
    年利率百分之十九點六九計算之利息，並按前述利息加計百
    分之十之違約金等語。
二、被上訴人則以其於發現帳單有疑義時，除報警處理外，曾向
    上訴人反應遭盜刷乙事，並簽具上訴人提供之「持卡人爭議
    交易聲明書」後交予上訴人收受，表明其未在系爭信用卡背
    面簽名及盜刷爭議款項暫由上訴人代墊之意，由此足徵被上
    訴人於發現系爭信用卡有遭盜刷情事之後，即已採取報警及
    向上訴人通知之措施，實足認已善盡其身為系爭信用卡持卡
    人之通知義務。又依系爭信用卡定型化契約第六條善良管理
    人之注意義務，特約商店為發卡銀行之履行輔助人，若致持
    卡人遭受損害，應由發卡銀行負賠償之責。被上訴人未將信
    用卡開卡，也未在信用卡背面之簽名欄簽名，而該筆盜刷之
    款項更非其本人所簽帳消費，加以上訴人未盡注意義務，致
    使被上訴人遭受損害，系爭消費款項自應由上訴人自行負擔
    ；又其並未要求上訴人續發系爭信用卡供其使用，而上訴人
    要求伊就續卡應仍負保管及於卡背面簽名之責，顯失公平等
    語資為抗辯。
三、本件被上訴人前於八十九年九月間向其申請ＭＡＳＴＥＲ信
    用卡（卡號：0000000000000000號）使用
    ，上訴人於九十三年二月間寄發前揭信用卡之續卡（下稱「
    系爭信用卡」）予被上訴人，業經被上訴人收受後持有保管
    ；另被上訴人於收受系爭信用卡後，未在該信用卡背面簽名
    ；又本件被上訴人所積欠之消費款係在被上訴人收受系爭信
    用卡後，由不詳之第三人於九十三年三月一日持卡（至於所
    持信用卡之真正與否，後敘之）消費所產生之消費款等情，
    業為兩造所不爭執，堪信為真實。
四、上訴人主張被上訴人積欠信用卡簽帳消費款三萬四千一百元
    未清償，應就上開債務負擔清償之責等語，則為被上訴人所
    否認，並以理由欄貳之二所載等語置辯，經查：
（一）系爭信用卡係被上訴人於九十三年二月間獲上訴人所寄交
      持有，而該信用卡非但未經被上訴人持以對外消費，且未
      據被上訴人完成開卡手續及於該卡背面簽署署押等情，業
      據被上訴人於原審及本院行言詞辯論程序時陳述綦詳。準
      此，系爭信用卡既未曾據被上訴人持卡消費，衡諸一般常
      情，該卡遭人預先側錄附卡磁帶內所載相關資料並偽造之
      可能，已甚為低微；再者，簽帳單上之署押名義亦與系爭
      信用卡上所載之署押名義相同，此與一般遭盜錄磁卡內容
      後再製偽卡之情形（一般重製偽卡，其偽卡上之署押與原
      卡之署押均非同一名義）有別，堪認該不詳之人所持以消
      費之信用卡，應係上訴人當初所核發予被上訴人持有之系
      爭信用卡。準此，本件系爭信用卡於九十三年三月一日所
      生之消費帳款，應係該信用卡因不詳原因脫離被上訴人持
      有狀態，遭不詳之人持以消費所致，應堪認定。
（二）按持卡人與發卡機構所訂立之信用卡使用契約，可由二個
      面向加以解構之；一者自持卡人之視角觀察，持卡人因信
      用卡使用契約，取得使用信用卡向特約商店簽帳消費之資
      格，並對發卡機構承諾償付帳款，而發卡機構則負有代持
      卡人結帳，清償簽帳款之義務。此種持卡人委託發卡機構
      付款之約定，具有委任之性質，倘持卡人選擇循環信用方
      式繳款，就當期應償付之帳款僅繳付最低應繳金額，其餘
      應付款項由發卡機構先行墊付，持卡人則依約給付循環利
      息者，又具有消費借貸契約之性質。信用卡使用契約既具
      有委任契約之性質，則發卡機構處理信用卡簽帳款之清償
      債務事務，依民法第五百三十五條規定，應依持卡人之指
      示為之。而持卡人在簽帳單上簽名，可視為請求代為處理
      事務之具體指示，而特約商店除係其與持卡人間消費關係
      之提供者外，同時亦為發卡機構之代理人（或使者），有
      為發卡機構盡善良管理人之注意義務，就簽帳單上之簽名
      是否真正，善盡核對之責，如特約商店已盡核對之責仍無
      法辨明真偽，該損失除有特別約定（如本件契約第十七條
      ）外，仍應由持卡人承擔之；另一方面，從發卡機構之視
      角觀察，信用卡乃係持卡人向發卡機構聲請持有，經發卡
      機構審核後交持卡人使用，該信用卡仍屬發卡機構所有，
      持卡人對此卡有保管、返還及通報遺失之義務，堪認此契
      約亦具寄託之性質。準此，持卡人應依民法第五百九十條
      前段規定，就保管信用卡，盡與處理自己事務為同一之注
      意（參見本件契約第七條第二項）。
（三）又「甲方（即被上訴人，下同）收到信用卡後應立即在信
      用卡簽名欄上簽名。」，此為系爭信用卡契約約款第八條
      第一項所明載，而考諸此規範之用意，源係持卡人在簽帳
      單上簽名，可視為請求代為處理事務之具體指示，而為使
      特約商店將來於面對持卡人持卡消費時，有得藉由資以辯
      識信用卡名義人與持卡人間是否具同一性之識別資料，進
      而決斷是否准許持卡人持卡消費，信用卡名義人自有應依
      其與發卡機構間之約定於信用卡上預留足資視為信用卡名
      義人確有指示請求代為處理消費事務標記之必要。本件被
      上訴人所持有之信用卡，係於被上訴人未依約於系爭信用
      卡背面預留足資視為信用卡名義人確有指示請求代為處理
      消費事務之標記即簽名之狀態下，係遭不知名之第三人盜
      取並進而持以使用，準此，系爭信用卡上既無任何可資特
      約商店從業人員辨識之憑據，自難苛求特約商店從業人員
      就信用卡名義人與持卡人是否具同一性進行識別，是以堪
      認特約商店於從事上開交易時，已盡善良管理人之核對義
      務。
（四）「甲方之信用卡屬於乙方之財產，甲方應妥善保管及使用
      信用卡。」、「甲方信用卡如有遺失、被竊、被搶、詐欺
      或其他遭持卡人以外之第三人占有之情形，應儘速以電話
      或其他方式通知乙方（即上訴人，下同）或其他經乙方指
      定機構辦理掛失停用手續．．．（第一項）；辦理掛失手
      續前甲方及其連帶保證人被冒用之自負額以新臺幣參仟元
      為上限．．．（第三項前段）；甲方有本條第二項但書及
      下列情形之一者，且乙方能證明已盡善良管理人之注意義
      務，其被冒用之自負額不適用前項約定：．．．(2)甲方違
      反第八條第一項約定，未於信用卡簽名致第三人冒用者。
      ．．．」，此為兩造契約第七條第二項、第十七條第一項
      前段、第三項前段及第四項第二款所明定。本件被上訴人
      於九十三年二月間接獲系爭信用卡後，非但未依約於該卡
      背面簽署署押，且該卡係於九十三年三月一日遭他人冒用
      ，然被上訴人遲至同年三月底經接獲上訴人寄發帳單後始
      悉失卡情事並進而辦理掛失手續，衡諸一般經驗法則，被
      上訴人對此信用卡之保管上亦顯有疏失，揆諸前揭規定，
      被上訴人自應就其疏失所造成之損失，負擔給付墊款之責
      ，而不得享有上開規範中關於自負額限額責任或免責之利
      益。
（五）另按「定型化契約，係指企業經營者為與不特定多數人訂
      立契約之用而單方預先擬定之契約條款」；「企業經營者
      在定型化契約中所用之條款，應本平等互惠之原則」；「
      定型化契約中之條款違反誠信原則，對消費者顯失公平者
      ，無效。」，消費者保護法第二條第七款、第十一條第一
      項、第十二條第一項分別定有明文；又「定型化契約條款
      是否違反誠信原則，對消費者顯失公平，應斟酌契約之性
      質、締約目的、全部條款內容、交易習慣及其他情事判斷
      之。」；「定型化契約條款，有下列情事之一者，為違反
      平等互惠原則：一、當事人間之給付與對待給付顯不相當
      者。二、消費者應負擔非其所能控制之危險者。三、消費
      者違約時，應負擔顯不相當之賠償責任者。四、其他顯有
      不利於消費者之情形者。」，亦有消費者保護法施行細則
      第十三條、第十四條規定可資參照。本件兩造所訂立之系
      爭信用卡契約，依上訴人所提之契約書外觀觀之，契約書
      之內容除當事人人別資料、自動轉帳繳款授權及卡號欄等
      項由兩造分別填寫外，餘均已以制式繕打印刷完畢，並無
      任何兩造任意協商更異之跡象等情，堪認此契約書係上訴
      人為與不特定多數委託人訂約之用，而單方預先擬定，揆
      諸前揭規定，上開契約條款，固係屬定型化契約，而有上
      開消費者保護法規之適用餘地。本件被上訴人雖另辯稱其
      並未要求上訴人續發系爭信用卡供其使用，而上訴人要求
      伊就續卡應仍負保管及於卡背面簽名之責，顯失公平云云
      ，惟「信用卡有效期間屆滿前，甲方如無續用之意願，須
      於有效期限屆滿前事先通知乙方終止本契約，或於接獲續
      發新卡後七日內以書面通知乙方並將信用卡截斷以掛號寄
      回乙方終止本契約．．．」，此業為系爭信用卡契約第十
      九條第二項所明載，此條款之目的僅係在促使持卡人確認
      本身有無繼續兩造間法律關係之法效意思爾，其中雖有要
      求持卡人為若干履行義務（如截斷卡片及寄回），但考諸
      該義務之內容，此非但有助於清楚界定持卡人與發卡銀間
      就信用卡持有之風險分配、避免信用卡遭第三人盜用，且
      此負擔亦未達使持卡人承受顯不相當義務之程度，並亦無
      上開消費者保護法施行細則第十三條、第十四條規定之情
      ，是以上開法文自仍有拘束兩造之效力，今被上訴人於收
      受系爭信用卡後，既未依上開約款辦理，自應視為其有繼
      續兩造法律關係之法效意思，換言之，其就系爭信用卡仍
      有保管及收受後即為簽名署押之義務存在，從而被上訴人
      上開抗辯，自亦屬無據。
五、綜上所述，被上訴人上開抗辯洵屬無據，要難採認，從而上
    訴人依信用卡使用契約關係，請求被上訴人給付信用卡消費
    墊款三萬四千一百元，並自九十三年四月五日起至清償日止
    ，按週年利率百分之十九點六九計算之利息，及按上開利息
    加計百分之十之違約金，為有理由，應予准許。從而，原審
    依被上訴人之聲明駁回上訴人之上開請求，自有未洽，上訴
    意旨指摘原判決不當，請求廢棄改判，為有理由，由本院廢
    棄原審判決，並為主文第二項之諭知。末者，本件事證已臻
    明確，兩造其餘攻擊防禦方法，核與本案事實及判決結果不
    生影響，爰不予一一審究，併此敘明。
據上論結，本件上訴為有理由，依民事訴訟法第四百三十六條之
三十二第一項、第二項、第四百三十六條之十九、第四百五十條
第一項、第七十八條，判決如主文。
中　 華 　民　 國　 九十四 　年　　九　 月　  二十    日
            　　　　　  　臺灣桃園地方法院民事第二庭
                              審判長法  官  劉克聖
                                    法  官  范明達
                                    法  官  石有為
本件不得上訴。
　　　　　　　　　　　　　　　　　　書記官  黃棟楠
中　 華 　民　 國　 九十四 　年　　九　 月　  二十    日
